【裁判字號】    98,上訴,375
【裁判日期】    980325
【裁判案由】    毒品危害防制條例等
【裁判全文】
臺灣高等法院刑事判決                 98年度上訴字第375號
上  訴  人
即  被  告  甲○○
                    樓
選任辯護人  李平義律師
上列上訴人因違反毒品危害防制條例等案件，不服臺灣板橋地方
法院97年度訴字第3214號，中華民國97年11月20日第一審判決（
起訴案號：臺灣板橋地方法院檢察署97年度偵字第10370 號），
提起上訴，本院判決如下：
    主  文
原判決撤銷。
甲○○販賣第三級毒品，未遂，處有期徒刑壹年捌月。扣案第三
級毒品愷他命壹包（含與毒品無法析離之包裝袋，驗餘淨重零點
陸伍柒伍公克）沒收。
    事  實
一、甲○○曾於民國（下同）96年間，因肇事逃逸公共危險案件
    ，經臺灣板橋地方法院判處有期徒刑8 月，減為有期徒刑4
    月，緩刑3 年確定，詎於緩刑期間，不知警惕，明知Ketami
    ne（俗稱：愷他命）係毒品危害防制條例第2 條第2 項第3
    款所稱之第三級毒品，未經許可不得販賣、持有，竟基於販
    賣第三級毒品之營利意圖，於97年3 月19日（起訴書誤載為
    97年3 月9 日，業經檢察官於原審蒞庭時當庭更正）19至21
    時間之某時許，在臺北縣三重市○○路73巷6 號「藏愛飯店
    」605 室，以每小包新臺幣（下同）800 元之價格，向葉禾
    笙、張竣閎（原名張葦斌）兜售第三級毒品愷他命，惟因葉
    禾笙、張竣閎拒絕購買而未遂。嗣經警於同日23時許據報前
    往上址臨檢時，因葉禾笙、張竣閎當場供述上情，並在甲○
    ○褲子口袋內查獲第三級毒品愷他命1 小包（含與毒品無法
    析離之包裝袋，淨重0.658 公克，驗餘淨重0.6575公克），
    因而查悉上情。
二、案經臺北縣政府警察局三重分局報請臺灣板橋地方法院檢察
    署檢察官偵查起訴。
    理  由
壹、程序方面：
    按被告以外之人於審判外之陳述，雖不符刑事訴訟法第159
    條之1 至第159 條之4 之規定，而經當事人於審判程序同意
    作為證據，法院審酌該言詞陳述或書面陳述作成時之情況，
    認為適當者，亦得為證據；當事人、代理人或辯護人於法院
    調查證據時，知有刑事訴訟法第159 條第1 項不得為證據之
    情形，而未於言詞辯論終結前聲明異議者，視為有前項之同
    意，刑事訴訟法第159 條之1 、第159 條之5 第1 項、第2
    項分別定有明文。經查，本判決下列所引用之被告以外之人
    於審判外之陳述或非供述證據，檢察官、被告及辯護人於本
    院言詞辯論終結前均未聲明異議，本院審酌上開證據資料製
    作時較無人情施壓或干擾，亦無不當取供，及證明力明顯過
    低之瑕疵，認以之作為證據應屬適當，故揆諸前開規定，認
    前揭證據資料有證據能力，合先敘明。
貳、實體方面：
一、訊據被告甲○○固不否認有於97年3 月19日19時許前往臺北
    縣三重市○○路73巷6 號「藏愛飯店」605 室，並於同日23
    時許員警前往臨檢時，在其褲子口袋內為警查扣第三級毒品
    愷他命1 包（淨重0.658 公克，驗餘淨重0.6575公克）等情
    不諱，惟矢口否認有何販賣第三級毒品愷他命未遂之犯行，
    辯稱：扣案之第三級毒品愷他命1 包係伊帶到「藏愛飯店」
    605 室參加轟趴，準備供己施用，伊並未向葉禾笙兜售愷他
    命云云；被告之辯護人另為被告辯稱：證人葉禾笙、張竣閎
    之證詞非但相互矛盾，且前後證述不符，其證詞顯有瑕疵可
    指，客觀上顯難確信其為真實而不致有所懷疑之程度，自不
    得據為被告不利之認定；又被告身上只有1 包愷他命，並無
    多餘之愷他命可供兜售，足證被告確實是去參加轟趴，而無
    販賣毒品之行為云云。惟查：
（一）證人葉禾笙於警詢時陳稱：被告甲○○係於97年3 月19日
      21時許進入「藏愛飯店」605 室，進入時即詢問伊及張葦
      斌是否要買愷他命，每包愷他命（淨重1 公克）售價為80
      0 元，伊當時沒向被告購買愷他命，因伊進入605 室時，
      在沙發旁桌上發現有剩餘之愷他命，所以伊並未向被告購
      買等語（見偵查卷第19頁）；復於偵查中具結證稱：其等
      進入房間，被告甲○○在桌子旁邊，問伊要不要東西，就
      是「褲子」，伊知道「褲子」就是愷他命，甲○○說一包
      800 元，伊沒向被告買，因彼此不熟等語（見偵查卷第44
      頁）；嗣於原審審理時先稱：伊與張竣閎是約7 點多快8
      點時到「藏愛飯店」605 室，伊沒有印象是被告或是其2
      人先到，被告有向伊及張竣閎兜售愷他命，被告有說伊有
      「褲子」，一件800 元，東西還不錯，但伊未向被告購買
      等語（見原審卷第74頁、第75頁），其後又稱：被告不是
      一進來就來詢問，被告進來時先去床邊，有跟其等聊天，
      被告說要等「藏愛飯店」之何經理，後來過約10至20分鐘
      ，在沙發、桌子邊，被告有詢問伊及張葦斌（即張竣閎）
      要不要買「褲子」，一件800 元，但沒有人要買。隔了約
      20分鐘後，被告又在床邊單獨詢問伊要不要拿一件「褲子
      」看看等語（見原審卷第76頁、第77頁）。再證人張竣閎
      於警詢時陳稱：伊與葉禾笙於97年3 月19日20時許進入60
      5 室找朋友聊天，甲○○有向伊及葉禾笙兜售愷他命等語
      （見偵查卷第12頁至第13頁）；嗣於原審審理時亦證述：
      伊和葉禾笙於當天約晚上7 、8 點或8 、9 點左右到，進
      去時就看到被告，當時在場有男有女約有6 、7 人左右，
      被告有向伊及葉禾笙兜售愷他命，被告有將愷他命1 包拿
      出來，並詢問說要不要買，說一克800 元，其等說不要買
      等語（見原審卷第68頁至第72頁）。核證人葉禾笙、張俊
      閎前揭所言，其等就被告曾以800 元之價格向其等兜售愷
      他命一節，前後證述均相一致。
（二）被告之辯護人雖為被告辯稱：證人葉禾笙、張竣閎於原審
      審理中證述矛盾互見，且其2 人於警詢、偵訊及審理中證
      詞亦有前後不符之情形云云，惟按證人之陳述有部分前後
      不符，或相互間有所歧異時，究竟何者為可採，法院仍得
      本其自由心證予以斟酌，非謂一有不符或矛盾，即應認其
      全部均為不可採信；尤其關於行為之細節方面，證人之記
      憶常隨時間之流逝，或與日常事務結合難免逐漸模糊或產
      生干擾，且人之記憶亦會因個人對事物之理解力、專注力
      、智識程度或年齡大小而有所差別，另證人亦可能因個人
      所處角度、位置或距離之不同，會對於同一事物之見聞而
      有不同之證述，特別是很多事件是在證人毫無預期之狀態
      下所發生，其等既非特意等待事情之發生，對於事情之細
      節更可能會因時間之經過而淡忘，然其基本事實之陳述，
      若果與真實性無礙時，則仍非不得予以採信（最高法院74
      年台上字第1599號判例亦同此意旨）。經查，證人葉禾笙
      、張竣閎於警詢、偵查及原審審理時，就被告與證人葉禾
      笙等2 人究係何時進入「藏愛飯店」605 室、進入後該處
      有多少人、被告及葉禾笙、張竣閎或其他人在該605 室所
      處之位置、彼此間之互動如何、或有何特別舉動、被告係
      一進入該605 室即開始兜售愷他命、或過一段時間始兜售
      愷他命、被告如何（同時或單獨）向葉禾笙、張竣閎2人
      兜售愷他命、被告於兜售時有無說明愷他命之重量、被告
      於兜售愷他命時係稱「1 克」800 元、「1 包」800 元或
      「1 件」800 元之證述，雖有先後不一、相互矛盾或有遺
      忘之情形存在，然或係因證人葉禾笙、張竣閎乃係偶然地
      前往藏愛飯店605 室，其等於此之前與被告素不相識，亦
      無事證證明被告有何特別引人注目之處，本難期待其2人
      於進入605 室時，會特別注意觀察被告在該房間內所為一
      舉一動，是其等就被告何時進入、向幾人兜售、兜售順序
      、地點、兜售時所稱單位等細節，當無較為深刻之印象。
      又本案遭警查獲時間為97年3 月9 日，而證人等至原審作
      證之時間則為同年11月6 日，相隔已近8 月，則其等原本
      即已記憶不深之細節，隨著時間之經過更為模糊，導致前
      後所言出現差異，或有遺忘之處亦屬情理之常。再證人等
      於警詢或偵查時之陳述，或係就案發經過始末連續陳述、
      或係詢問之問題不同、或詢問者係未就重要細節繼續追問
      ，或係未隔離詢問，有受他人證詞影響之情形產生，自不
      若原審審理時係行交互詰問程序詳細，是若有前後不符或
      事後經追問始回復記憶之情形，亦屬自然。誠如前述，證
      人2 人就被告曾以800 元之價格向其等兜售愷他命之證述
      ，均無不同，是尚難僅因其等前後證述細節稍有出入，或
      有與構成犯罪之事實無關之矛盾情形產生，即謂其等所證
      均不可採。況被告與證人葉禾笙、張竣閎2 人素不相識，
      又無仇隙，其等涉嫌施用第三級毒品並不構成犯罪，自無
      施用毒品者其供出毒品來源，因而破獲者，得減輕其刑之
      誘因存在，其等既已2 度具結擔保所言屬實，自無甘冒偽
      證重責而刻意誣陷被告之理，是其等所證關於被告於查獲
      當日確曾對其等兜售愷他命之行為，堪認屬實。辯護人此
      部分所辯，尚不可採。
（三）辯護人雖另辯以：被告身上只有1 包愷他命，並無多餘之
      愷他命可供兜售，足證被告確實是去參加轟趴，而非販毒
      云云。然被告縱有施用第三級毒品之慣行，或本件扣案之
      愷他命原本即為被告帶至現場預備參加轟趴時所施用，惟
      被告非不得變更施用之決意而予以販賣，且於實務上，本
      身有施用並另從事販賣毒品者，被查獲時僅扣得供1 人施
      用之販賣標的毒品之情形，時有所見，並無販賣毒品者應
      攜帶大量毒品之理論存在，是辯護人前揭推論，論理上有
      所缺漏，並不足以推翻證人葉禾笙、張竣閎所為關於被告
      於查獲當日曾對其等兜售愷他命行為之證言。況被告於警
      詢時供稱：「警方查獲之物都不是我的，我不知道是誰的
      」「我清醒時有很多人，然後我在等何副理，等太久我就
      睡著，所以我也不知道為何K 他命在我口袋」等語（見偵
      查卷第7 頁），於97年3 月20日偵查時又供述：「（扣案
      K 他命是誰的？）不是我的，我當時睡著了，我也不知道
      我身上為何會有」等語（見偵查卷第38頁），嗣於原審準
      備程序及審理時始辯稱：其攜帶該包愷他命是要參加轟趴
      時，自己使用云云，所述前後矛盾，被告對於扣案愷他命
      是否為其所有及其用途，有刻意迴避且避重就輕之嫌，則
      被告辯稱並無出售愷他命之犯意云云，即非無疑。
（四）扣案之粉末1 包經鑑定結果，確為第三級毒品愷他命（含
      與毒品無法析離之包裝袋，淨重0.658 公克，驗餘淨重0.
      6575公克）等情，有交通部民用航空局航空醫務中心毒品
      鑑定書1 紙在卷可稽（見偵查卷第59頁），此外復有扣押
      物照片等件在卷可資佐證。
（五）又按所謂販賣毒品行為，係行為人基於營利之目的，而販
      入或賣出毒品而言。販賣毒品者，其主觀上須有營利之意
      圖，且客觀上有販賣之行為，即足構成，至於實際上是否
      已經獲利，則非所問。即於有償讓與他人之初，係基於營
      利之意思，並著手實施，而因故無法高於購入之原價出售
      ，最後不得不以原價或低於原價讓與他人時，仍屬販賣行
      為（最高法院93年度台上字第1651號判決同此意旨）。再
      一般民眾普遍認知愷他命等毒品之非法交易，政府一向查
      禁森嚴且重罰不寬貸，衡諸常情，徜非有利可圖，絕無平
      白甘冒被嚴查重罰高度風險之理，從而，舉凡其有償交易
      除足反證其確係另基於某種非圖利本意之關係外，通常尚
      難因無法查悉其販入價格，作為是否高價賣出之比較，諉
      無營利之意思，阻卻販賣犯行之追訴（最高法院84年4 月
      18日84年度第3 次刑事庭會議決議亦同此意旨）。查本件
      被告與證人葉禾笙、張竣閎既不相識，又無交情，衡情自
      不可能基於非圖利之原因而為前開交易，被告對於販入毒
      品愷他命之價格又堅不吐實，甚或初始時根本否認持有毒
      品愷他命，是縱被告有以低於原販入價格出售前開毒品愷
      他命，揆諸前揭說明，仍無卸免其有販賣毒品愷他命之營
      利意圖。
（六）綜上所述，被告所辯無非畏罪卸責之詞，不足採信，本件
      事證已臻明確，被告犯行洵堪認定，應依法論科。
二、按愷他命為毒品危害防制條例第2 條第2 項第3 款所規定之
    第三級毒品。核被告所為，係犯毒品危害防制條例第4 條第
    6 項、第3 項之販賣第三級毒品未遂罪。被告同一時地向葉
    禾笙、張竣閎2 人兜售毒品愷他命，依一般社會健全觀念，
    在時間差距上，難以強行分割，在刑法評價上，係視為數個
    舉動之接續施行，合為包括之一行為予以評價，屬接續犯。
    檢察官雖未就被告販賣毒品愷他命予張竣閎部分起訴，惟與
    已起訴部分有接續犯之實質上一罪之關係，本院自得併予審
    理。又被告已著手於販賣第三級毒品行為，惟因葉禾笙、張
    竣閎無意購買而未遂，屬未遂犯，爰依刑法第25條第2 項減
    輕其刑。再本件被告販毒之對象僅2 人，其並無販賣毒品之
    前科，對重典之認識難謂深切，且本次販賣愷他命之數量甚
    微，行為僅止於未遂，未獲得任何利益，所為與販賣毒品數
    量達數公斤以上之嚴重危害社會治安情形仍有不同，兼以本
    案係屬零星交易，其惡性尚與大量走私進口或長期販賣毒品
    所謂「大盤」或「中盤」之毒梟有間，倘不論所犯情節輕重
    ，而一律論處本罪法定最低本刑，猶嫌過重，客觀上足以引
    起一般人同情。本院認被告所犯本罪確尚存有足資憫恕之處
    ，即令其處以法定最低刑度，猶嫌過重，依刑法第59條規定
    酌減其刑，並依法遞減之。
三、原審認被告罪證明確，予以論罪科刑，固非無見。惟查，被
    告除有將毒品愷他命販賣予葉禾笙之行為外，另有向張竣閎
    兜售毒品愷他命，原審漏未認定被告此部分犯行，自有未洽
    。被告上訴意旨，仍執前詞否認犯罪，固無理由，惟原判決
    既有前揭可議之處，自應由本院將原判決予以撤銷改判。爰
    審酌被告曾有肇事逃逸公共危險之前科紀錄，經為緩刑宣告
    ，詎於緩刑期間，再犯本件之罪，顯見並無悔過之心，其竟
    為販賣毒品行為，造成毒品蔓延，並戕害他人身心，其後雖
    因葉禾笙、張竣閎無意購買而未遂，但仍對社會秩序造成危
    害，及其犯罪之動機、目的、手段、所販賣之毒品愷他命僅
    淨重0.658 公克（驗餘淨重0.6575公克），數量尚輕，與其
    犯罪後仍飾詞圖辯，態度不佳等一切情狀，改量處如主文第
    ２項所示之刑。末按毒品危害防制條例第18條第1 項前段所
    定應予沒收銷燬之毒品，以經查獲之第一、二級毒品為限，
    而毒品依其成癮性、濫用性及對社會危害性，共分為4 級，
    上開條例並就製造、運輸、販賣、意圖販賣而持有、以非法
    方法使人施用、引誘他人施用及轉讓不同等級之毒品等行為
    ，分別定其處罰。至施用或持有第三、四級毒品，因其可罰
    性較低，故未設處罰之規定，僅就施用及持有第一、二級毒
    品科以刑罰。然鑑於第三、四級毒品均係管制藥品，特於同
    條例第11條之1 明定無正當理由，不得擅自持有，另同條例
    第18條第1 項後段則規定查獲之第三、四級毒品，無正當理
    由而擅自持有者，沒入銷燬之。從而，依同條例第18條第1
    項後段應沒入銷燬之毒品，專指查獲施用或持有之第三、四
    級毒品而言；倘係查獲製造、運輸、販賣、意圖販賣而持有
    、以非法方法使人施用、引誘他人施用或轉讓第三、四級毒
    品，既屬同條例相關法條明文規定處罰之犯罪行為，即非該
    條項應依行政程序沒入銷燬之範圍。又同條例第19條第1 項
    所定「供犯罪所用或因犯罪所得之物」，係指犯第4 條至第
    9 條、第12條、第13條或第14條第1 項、第2 項之罪所用或
    所得之物，不包括毒品本身在內，尚不得援為此種情形沒收
    第三、四級毒品之沒收依據。再同條例對於查獲之製造、運
    輸、販賣、意圖販賣而持有、以非法方法使人施用、引誘他
    人施用及轉讓第三、四級毒品之沒收，並無特別規定，如其
    行為已構成犯罪，則該毒品即屬不受法律保護之違禁物，應
    回歸刑法之適用，依刑法第38條第1 項第1 款之規定沒收之
    （最高法院96年度台上字第727 號、第728 號判決意旨可資
    參照）。查扣案之第三級毒品愷他命1 包（含與毒品無法析
    離之包裝袋，，驗餘淨重0.6575公克），依前揭說明，係屬
    違禁物，應依刑法第38條第1 項第1 款宣告沒收之。
四、被告經合法傳喚，無正當之理由不到庭，爰不待其陳述，逕
    行判決。
據上論斷，應依刑事訴訟法第369 條第1 項前段、第371 條、第
364 條、第299 條第1 項前段，毒品危害防制條例第4 條第6 項
、第3 項，刑法第11條、第25條第2 項、第59條、第38條第1 項
第1 款，判決如主文。
本案經檢察官陳國鳴到庭執行職務。
中    華    民    國    98    年    3     月    25    日
                  刑事第十四庭審判長法  官  陳志洋
                                    法  官  梁耀鑌
                                    法  官  謝靜恒
以上正本證明與原本無異。
如不服本判決，應於收受送達後10日內向本院提出上訴書狀，其
未敘述上訴之理由者並得於提起上訴後10日內向本院補提理由書
（均須按他造當事人之人數附繕本）「切勿逕送上級法院」。
                                    書記官  陳珮茹
中    華    民    國    98    年    3     月    25    日
附錄：本案論罪科刑法條全文
毒品危害防制條例第4 條第6 項、第3 項
製造、運輸、販賣第三級毒品者，處5 年以上有期徒刑，得併科
新臺幣5 百萬元以下罰金。
前5 項之未遂犯罰之。


司法院資訊處製作；財團法人民間司法改革基金會備份。
